# R基础 {#Rbasic}

R语言是比较常用的统计分析和绘图语言，拥有强大的统计库、绘图库和生信分析的Bioconductor库，是学习生物信息分析的必备语言之一。

## 使用说明

本文件是一个连续的课堂练习脚本，建议从前向后逐段运行，不要跳过依赖前面对象的代码块。每完成一步，优先使用 `class()`、`typeof()`、`dim()`、`str()` 和 `head()` 检查对象，再继续分析。

```{r setup, echo=TRUE}
# 记录当前工作目录、R版本和会话信息
getwd()
R.version.string

# 需要随机数时，固定随机种子以保证结果可重复
set.seed(101)
```

建议为每次分析建立独立的 RStudio Project，并使用相对路径组织文件，例如：

```{r project-path, echo=TRUE, eval=FALSE}
# 推荐的项目目录结构
# project/
# ├── data/       # 输入数据
# ├── scripts/    # 分析脚本
# └── results/    # 输出结果

# 可选：使用 here 构建项目内路径
# here::here("data", "ExpressionMatrix.txt")
```

## R安装

**Linux下安装**

对于常见 Linux 发行版，可优先使用系统包管理器安装。服务器环境中应先确认管理员是否已经配置了 R、conda 环境或容器。

```bash
# Ubuntu / Debian
sudo apt update
sudo apt install r-base r-base-dev

# Rocky Linux / AlmaLinux / RHEL
sudo dnf install R
```

若系统版本老，或没有根用户权限，则需要下载编译源码安装，最新地址为<https://cran.r-project.org/src/base/R-latest.tar.gz>。

具体编译方式为 (Linux下软件安装见 <http://blog.genesino.com/2016/06/bash1>):

```
# configure是收集系统信息，生成Makefile的过程
# --enable-R-shlib 需要设置，使得其他程序包括RStudio可以使用R的动态库
# --prefix指定软件安装目录，需使用绝对路径
./configure --prefix=/home/ct/software/R --enable-R-shlib

# 也可以使用这个命令，共享系统的blas库，提高运输速度
# ./configure --prefix=/home/ct/software/R --enable-R-shlib --with-blas --with-lapack

# make是编译的过程
make

# 安装到指定目录的过程
make install
```

安装完成之后，在Linux终端输入`R`即可启动交互式运行界面，`ctrl+d`退出`R`运行界面。若提示`找不到命令`，需要判断有没有加入进环境变量。

**Windows下安装**

从 <https://cran.r-project.org/bin/windows/> 下载当前版本并安装。

两者都需要考虑环境变量，若有问题，见文后的参考。

## RStudio基础

RStudio是常用的R语言集成开发环境之一，支持R脚本、R Markdown、Quarto、Bookdown和Shiny等工作流。

### RStudio版本

RStudio分为桌面版和服务器版，桌面版可以在单机使用，服务器版可以从浏览器访问供多人使用。

服务器版安装好之后，访问地址为<服务器IP:8787> (8787为默认端口号)，用户名和密码为Linux用户的用户名和密码。


### RStudio安装

**Linux下安装服务器版**

安装参考 <https://posit.co/download/rstudio-server/>。应根据服务器操作系统选择当前安装包，不建议复制固定的旧版本RPM地址。
  
```
# 以下仅示意安装流程，实际文件名以Posit官网当前版本为准
sudo dnf install ./rstudio-server-<version>-x86_64.rpm
```

安装完之后的检测、启动和配置
  
```
sudo rstudio-server verify-installation #查看是否安装正确
sudo rstudio-server start ## 启动
sudo rstudio-server status ## 查看状态
sudo rstudio-server stop ## 停止
ifconfig | grep 'inet addr' ## 查看服务端ip地址
```


**Windows下安装桌面版**

从 <https://posit.co/download/rstudio-desktop/> 下载后安装。应先安装R，再安装RStudio Desktop。


## R基本语法

### 获取帮助文档，查看命令或函数的使用方法、事例或适用范围

```r
?mean
??"principal component" #深度搜索或模糊搜索

example(mean)
example(plot)

help(package = "stats")
vignette(package = "ggplot2")
```

### R中的变量及其初始化

```{r locale-windows, echo=TRUE, eval=FALSE}
# 仅在Windows出现中文编码问题时尝试运行：
# Warning message:
# In strsplit(code, "\n", fixed = TRUE) :
#  input string 1 is invalid in this locale
# 不要在没有编码问题时随意修改全局locale。
# Sys.setlocale("LC_CTYPE", "Chinese")
```

```{r, echo=TRUE}
# 数字变量
a <- 10
a
```

```{r, echo=TRUE}
# 字符串变量
# 必须用引号括起来
a <- "abc"
a
```


```{r, echo=TRUE}
# 逻辑变量
a <- TRUE
a
```

```{r, echo=TRUE}
# 逻辑变量请完整写为TRUE和FALSE
# T和F只是普通变量名，可以被重新赋值，不建议在分析脚本中使用
d <- FALSE
d
```

向量，vector，存储相同的数据类型。如果有字符型元素，所有元素都转换为字符型。


```{r, echo=TRUE}
# 向量
a <- vector(mode="logical", length=5)
a
```


```{r, echo=TRUE}
a <- c(1,2,3,4)
# 判断一个变量是不是vector
is.vector(a)
is.atomic(a)
```

因子（factor）用于表示具有固定取值水平的分类变量。去重后的类别称为水平（level）。水平的顺序不仅影响绘图顺序，也会影响统计模型中的参照组和结果解释，因此不能只把因子理解为“节省存储空间”。

```{r, echo=TRUE}
a <- c('y','i','s','h','e','n','g','x','i','n')
b <- as.factor(a)
# 注意levels默认是字母顺序
b
```

更改因子的顺序

```{r, echo=TRUE}
# 设置levels
b <- factor(a, 
        levels=c("y","x","s","e","g","i","h","n"),
        ordered=TRUE)
b
```

列表，list，不同类型的变量组合在一起，常用于存储各种复杂类型函数或绘图的输出。

```{r, echo=TRUE}
tyy_list <- list(web="www.bic.ac.cn", 
        staff=c("LYX","CL","ZX","CT"),
        contentL=list(R=c("basic","plot"),
                      Linux=c("basic","windows")))
tyy_list
```

* str(list_name) 可以查看列表的结构，方便索引获得对应的元素。
* list_name$list_subname提取对应子元素。
* 注意单方括号和双方括号的区别，一个取出子列表，一个取出子列表的元素。


```{r, echo=TRUE}
str(tyy_list)
```

```{r, echo=TRUE}
tyy_list$web
tyy_list$contentL$R
tyy_list[1]
tyy_list[[1]]
```

矩阵（matrix）是二维数组，所有元素必须是相同类型，可以按照 `[row, col]` 索引。

```{r, echo=TRUE}
# 矩阵
a <- matrix(1:20,nrow=5,ncol=4,byrow=TRUE)
a
```

```{r, echo=TRUE}
is.matrix(a)
```


```{r, echo=TRUE}
dim(a) #查看或设置数组的维度向量
```


```{r, echo=TRUE}
print(paste("矩阵a的行数", nrow(a)))
```

```{r, echo=TRUE}
print(paste("矩阵a的列数", ncol(a)))
```

```{r, echo=TRUE}
#查看或设置行列名
rownames(a)
```


```{r, echo=TRUE}
rownames(a) <- c('a','b','c','d','e')
a
```

```{r, echo=TRUE}
# R中获取一系列的字母
letters[1:4]
```

```{r, echo=TRUE}
colnames(a) <- letters[1:4]
a
```

### 变量类型和转换

不同的变量类型有不同的操作方式，`is`系列和`as`系列函数用来判断变量的属性和转换变量的属性

```{r, echo=TRUE}
is.character(a)
```

```{r, echo=TRUE}
is.numeric(a)
```

```{r, echo=TRUE}
is.matrix(a)
```

```{r, echo=TRUE}
is.data.frame(a)
```

```{r, echo=TRUE}
is.data.frame(as.data.frame(a))
```

矩阵和数据框不能简单视为可互换对象。数据框可以保存不同类型的列；矩阵只能保存一种类型。含字符列的数据框转换为矩阵时，全部元素可能被强制转换为字符型。

```{r, echo=TRUE}
demo_df <- data.frame(
  sample = c("S1", "S2"),
  value = c(3.2, 4.5)
)

str(demo_df)
str(as.matrix(demo_df))
```

### 缺失值与特殊数值

`NA`表示缺失值，`NaN`表示“不是一个数”，`Inf`和`-Inf`表示正负无穷。缺失值不会自动消失，统计前必须明确处理方式。

```{r, echo=TRUE}
x <- c(1, 2, NA, 4, Inf)

is.na(x)
is.nan(x)
is.finite(x)
complete.cases(x)

mean(x)
# na.rm只去除缺失值，Inf仍会保留；必要时应使用is.finite()进一步筛选
mean(x, na.rm = TRUE)
```

### 向量化与回收规则

R会自动进行向量化运算。当两个向量长度不同，较短向量可能被循环使用，这称为回收规则。如果长度不是整数倍，通常说明数据结构或索引存在问题。

```{r, echo=TRUE}
c(1, 2, 3, 4) + c(10, 20)

# 下面的长度不是整数倍，会产生警告；课堂上只观察，不作为推荐写法
c(1, 2, 3, 4, 5) + c(10, 20)
```

### R中矩阵运算


```{r, echo=TRUE}
set.seed(101)
a <- round(rnorm(40),2)
a
```


```{r, echo=TRUE}
# ncol=5 5列
# byrow=TRUE: 先填充行
a <- matrix(a, ncol=5, byrow=TRUE)
a
```


```{r, echo=TRUE}
# 按行加和
rowSums(a)
```


```{r, echo=TRUE}
# 注意检查括号的配对
#a <- a[rowSums(abs(a)!=0,]
#错误: 意外的']' in "a <- a[rowSums(abs(a)!=0,]"

# 去除全部为0的行
a <- a[rowSums(a)!=0,]

# 另外一种方式去除全部为0的行
#a[rowSums(a==0)<ncol(a),]

a
```

矩阵运算，R默认针对整个数据进行常见运算

```{r, echo=TRUE}
#所有值都乘以2
a * 2
```

```{r, echo=TRUE}
# 所有值取绝对值，再取对数 （取对数前一般加一个数避免对0或负值取对数）
log2(abs(a)+1)
```



```{r, echo=TRUE}
# 取出最大值、最小值、行数、列数
max(a)
```

```{r, echo=TRUE}
min(a)
```

```{r, echo=TRUE}
nrow(a)
```

```{r, echo=TRUE}
ncol(a)
```


```{r, echo=TRUE}
# 计算每一行的var (方差)
# apply表示对数据（第一个参数）的每一行（MARGIN=1）或每一列（MARGIN=2）操作
# 返回类型取决于函数结果，通常会被简化为向量、矩阵或数组；不能默认认为返回列表
apply(a,1,var)
```


```{r, echo=TRUE}
# 计算每一行的mad (中值绝对偏差)
# 一般认为比方差的鲁棒性更强，更少受异常值的影响，更能反映数据间的差异)
# 函数中的第二个参数 1 表示按行操作
apply(a,1,mad)
```

```{r, echo=TRUE}
# 计算每一列的平均值
apply(a,2,mean)
```


```{r, echo=TRUE}
# 取出中值绝对偏差大于0.5的行
b <- a[apply(a, 1, mad) > 0.5, , drop = FALSE]
b
```

```{r,echo=TRUE}
# 输出 1 4 2 3 5
# 解释：原列表第一个元素显示在第一位
#       原列表第四个元素显示在第二位
#       原列表第二个元素显示在第三位
order(c(1,3,4,2,5))
```

```{r, echo=TRUE}
# 产生新的顺序
# 
order(apply(b,1,mad), decreasing=TRUE)
```

```{r, echo=TRUE}
# 矩阵按照mad的大小降序排列
c <- b[order(apply(b, 1, mad), decreasing = TRUE), , drop = FALSE]
c
```

```{r, echo=TRUE}
rownames(c) <- paste('Gene', letters[1:nrow(c)], sep="_")
colnames(c) <- toupper(letters[1:ncol(c)])
c
```

```{r, echo=TRUE}
# 矩阵转置
expr = t(c)
expr
```


```{r, echo=TRUE}
# 矩阵值的替换
expr2 = expr
expr2[expr2<0] = 0
expr2
```


```{r, echo=TRUE}
# 矩阵中只针对某一列替换
# expr2是个矩阵不是数据框，不能使用列名字索引
# expr2[expr2$Gene_b<1, "Gene_b"] <- 1
```


```{r, echo=TRUE}
# str是一个最为常用、好用的查看变量信息的工具，尤其是对特别复杂的变量，
#    可以看清其层级结构，便于提取数据
str(expr2)
```

数据框（data.frame）可以理解为“每列长度相同的列表”，不同列可以保存不同类型的数据。矩阵的所有元素必须是同一类型，因此二者不能默认互换。转换前应先用 `str()` 检查列类型，转换后再次确认结果是否符合预期。

若函数要求矩阵或数据框，应先阅读函数帮助并确认转换是否安全，再使用 `as.matrix()` 或 `as.data.frame()`。


```{r, echo=TRUE}
# 转换为数据框，再进行相应的操作
expr2 <- as.data.frame(expr2)
str(expr2)
```

```{r, echo=TRUE}
expr2[expr2$Gene_b<1, "Gene_b"] <- 1
expr2
```


### R中矩阵筛选合并

```{r, echo=TRUE}
# 读入样品信息
sampleInfo = "Samp;Group;Genotype
A;Control;WT
B;Control;WT
D;Treatment;Mutant
C;Treatment;Mutant
E;Treatment;WT
F;Treatment;WT"

phenoData = read.table(text=sampleInfo,sep=";", header=TRUE, row.names=1, quote="")
phenoData
```


```{r, echo=TRUE}
# 按表达矩阵的样本顺序重新排列样本信息
# %in%只能判断是否存在，不能保证顺序一致；需要使用match显式排序
idx <- match(rownames(expr), rownames(phenoData))
stopifnot(!anyNA(idx))

phenoData <- phenoData[idx, , drop = FALSE]
stopifnot(identical(rownames(expr), rownames(phenoData)))
phenoData
```

```{r, echo=TRUE}
# merge()适合按照键连接数据，但默认可能重新排序
# 此处先把行名转成显式键，并在合并后恢复原样本顺序
expr_df <- data.frame(
  Samp = rownames(expr),
  expr,
  check.names = FALSE
)
pheno_df <- data.frame(
  Samp = rownames(phenoData),
  phenoData,
  check.names = FALSE
)

stopifnot(!anyDuplicated(expr_df$Samp))
stopifnot(!anyDuplicated(pheno_df$Samp))

merge_data <- merge(expr_df, pheno_df, by = "Samp", all.x = TRUE, sort = FALSE)
merge_data <- merge_data[match(expr_df$Samp, merge_data$Samp), , drop = FALSE]
merge_data
```

```{r, echo=TRUE}
rownames(merge_data) <- merge_data$Samp
merge_data
```

```{r, echo=TRUE}
# 去除样本键列，同时保持数据框结构
merge_data <- merge_data[, setdiff(colnames(merge_data), "Samp"), drop = FALSE]
merge_data
```

```{r, echo=TRUE}
write.table(merge_data, file="mergedata.txt", sep="\t", quote = FALSE, col.names=TRUE, row.names=TRUE)
```

```{r, echo=TRUE}
# 提取出所有的数值列
merge_data[, vapply(merge_data, is.numeric, logical(1)), drop = FALSE]
```



### `str`的应用

`str`:  Compactly display the internal *str*ucture of an R object, a
     diagnostic function and an alternative to 'summary (and to some
     extent, 'dput').  Ideally, only one line for each 'basic'
     structure is displayed.  It is especially well suited to compactly
     display the (abbreviated) contents of (possibly nested) lists.
     The idea is to give reasonable output for *any* R object.  It
     calls ‘args’ for (non-primitive) function objects.

`str`用来告诉结果的构成方式，对于不少Bioconductor的包，或者复杂的R函数的输出，都是一堆列表的嵌套，`str(complex_result)`会输出每个列表的名字，方便提取对应的信息。
	 
```{r, echo=TRUE}
# str的一个应用例子
str(list(a = "A", L = as.list(1:100)), list.len = 9)
```



利用`str`查看`pca`的结果，具体的`PCA`应用查看 <http://mp.weixin.qq.com/s/sRElBMkyR9rGa4TQp9KjNQ>。

```{r, echo=TRUE}
pca_result <- prcomp(expr)
pca_result
```

```{r, echo=TRUE}
str(pca_result)
```

```{r, echo=TRUE}
# sdev是各主成分的标准差，不是解释方差比例
pca_result$sdev

# 每个主成分的解释方差比例及累计解释率
pca_variance_ratio <- pca_result$sdev^2 / sum(pca_result$sdev^2)
pca_cumulative_ratio <- cumsum(pca_variance_ratio)

pca_variance_ratio
pca_cumulative_ratio

```

### R的包管理


什么时候需要安装包

```r
library('unExistedPackage')
Error in library("unExistedPackage") : 
  不存在叫‘unExistedPackage’这个名字的程辑包
```

如何安装R包

```
install.packages("package_name")
# 指定安装来源
install.packages("package_name", repos="https://mirrors.tuna.tsinghua.edu.cn/CRAN")

# CRAN包使用install.packages()
cran_packages <- c(
  "ape", "devtools", "here", "pheatmap",
  "tidyr", "tidyverse", "vegan"
)

installed <- rownames(installed.packages())
missing_cran <- setdiff(cran_packages, installed)
if (length(missing_cran) > 0) {
  install.packages(
    missing_cran,
    repos = "https://cloud.r-project.org"
  )
}

# Bioconductor包使用BiocManager::install()
if (!requireNamespace("BiocManager", quietly = TRUE)) {
  install.packages(
    "BiocManager",
    repos = "https://cloud.r-project.org"
  )
}

bioc_packages <- c("DESeq2", "sva", "tximport")
missing_bioc <- setdiff(bioc_packages, rownames(installed.packages()))
if (length(missing_bioc) > 0) {
  BiocManager::install(missing_bioc, ask = FALSE, update = FALSE)
}

# 检查Bioconductor包与当前R版本是否匹配
BiocManager::valid()

# 安装 git 上的包
remotes::install_github("Tong-Chen/ImageGP")
# devtools::install_git("https://gitee.com/ct5869/ImageGP.git")
remotes::install_github("microbiota/amplicon")



# 手动安装, 首先下载包的源文件（压缩版就可），然后在终端运行下面的命令。
ct@LP:~$ R CMD INSTALL package.tar.gz

# 移除包
remove.packages("package_name")

# 查看所有安装的包
library()

# 查看特定安装包的版本
installed.packages()[c("ggplot2"), c("Package", "Version")]

#  Package  Version 
# "DESeq2" "1.14.1" 

# 查看默认安装包的位置
.libPaths()

# 查看已加载的包
.packages()

# 调用安装的包
library(package_name)
```

自动安装CRAN包

```r
usePackage <- function(p) {
  if (!requireNamespace(p, quietly = TRUE)) {
    install.packages(p, dependencies = TRUE)
  }
  library(p, character.only = TRUE)
}
```

记录和恢复项目软件环境：

```{r renv-workflow, echo=TRUE, eval=FALSE}
# 一个项目通常只需要初始化一次
install.packages("renv")
renv::init()

# 更新renv.lock，记录当前项目使用的包版本
renv::snapshot()

# 在其他电脑或服务器中恢复相同包环境
renv::restore()

# 保存R版本、操作系统和已加载包信息
sessionInfo()
```

查看数据类型

```{r, echo=TRUE}
mode(a)
class(a)
typeof(a)
storage.mode(a)
mode(tyy_list)
class(tyy_list)
class(tyy_list$web)
typeof(tyy_list$web)
storage.mode(tyy_list$web)
class(tyy_list$staff)
storage.mode(tyy_list$staff)
typeof(2)
typeof(as.integer(2))
```

## ggplot2绘图

```{r, echo=TRUE}
data <- "OTU;Sample;Group;Abundance
OTU1;KO1;KO;1.2
OTU2;KO1;KO;1.4
OTU3;KO1;KO;16
OTU4;KO1;KO;10
OTU5;KO1;KO;25
OTU6;KO1;KO;30
OTU7;KO1;KO;2
OTU8;KO1;KO;3
OTU1;KO2;KO;1.2
OTU2;KO2;KO;1.4
OTU3;KO2;KO;16
OTU4;KO2;KO;10
OTU5;KO2;KO;25
OTU6;KO2;KO;30
OTU7;KO2;KO;2
OTU8;KO2;KO;3
OTU1;KO3;KO;1.2
OTU2;KO3;KO;1.4
OTU3;KO3;KO;16
OTU4;KO3;KO;10
OTU5;KO3;KO;25
OTU6;KO3;KO;30
OTU7;KO3;KO;2
OTU8;KO3;KO;3
OTU8;WT1;WT;1.2
OTU7;WT1;WT;1.4
OTU6;WT1;WT;16
OTU5;WT1;WT;10
OTU4;WT1;WT;25
OTU3;WT1;WT;30
OTU2;WT1;WT;2
OTU1;WT1;WT;3
OTU8;WT2;WT;1.2
OTU7;WT2;WT;1.4
OTU6;WT2;WT;16
OTU5;WT2;WT;10
OTU4;WT2;WT;25
OTU3;WT2;WT;30
OTU2;WT2;WT;2
OTU1;WT2;WT;3
OTU8;WT3;WT;1.2
OTU7;WT3;WT;1.4
OTU6;WT3;WT;16
OTU5;WT3;WT;10
OTU4;WT3;WT;25
OTU3;WT3;WT;30
OTU2;WT3;WT;2
OTU1;WT3;WT;3"

data <- read.table(text=data, header=TRUE, row.names=NULL, sep=";")

data[sample(1:nrow(data),6),]
```

```{r, echo=TRUE}
# 加载包
library(ggplot2)
```

初始化ggplot，建立坐标系

```{r, echo=TRUE}
p <- ggplot(data, aes(x=Sample, y=OTU))
p
```
绘制几何属性

```{r, echo=TRUE}
p + geom_point()
```
映射数据到几何形状的属性，如颜色

```{r, echo=TRUE}
p + geom_point(aes(color=Abundance))
```

映射数据到几何形状的属性，如大小

```{r, echo=TRUE}
p + geom_point(aes(size=Abundance))
```

自定义颜色

```{r, echo=TRUE}
p + geom_point(aes(color=Abundance)) + scale_color_continuous(low="green", high="red")
```

设置主题属性

```{r, echo=TRUE}
p + geom_point(aes(color=Abundance)) + scale_color_continuous(low="green", high="red") + theme_classic()
```

放大点，并添加文字作为label

```{r, echo=TRUE}
p + geom_point(aes(color=Abundance), size=10) + 
                 scale_color_continuous(low="green", high="red") + 
                 geom_text(aes(label=Abundance)) +
                 theme_classic()
```

自定义注释

```{r, echo=TRUE}
p + geom_point(aes(color=Abundance), size=10) + 
  scale_color_continuous(low="green", high="red") + 
  geom_text(aes(label=Abundance)) +
  annotate("rect",xmin=0.5, xmax=3.5, ymin=5.5,ymax=6.5,alpha=0.2) + 
  theme_classic()
```

绘制热图

```{r, echo=TRUE}
p + geom_tile(aes(fill=Abundance)) + 
  scale_fill_continuous(low="green", high="red") + 
  geom_text(aes(label=Abundance)) +
  theme_classic()
```

更改横轴的顺序

```{r, echo=TRUE}
# paste0(rep(c("WT","KO"),each=3), rep(1:3))
data$Sample <- factor(data$Sample,levels=c("WT1","WT2","WT3","KO1","KO2","KO3"), ordered=TRUE)
p <- ggplot(data, aes(x=Sample, y=OTU)) + 
  geom_tile(aes(fill=Abundance)) + 
  scale_fill_continuous(low="green", high="red") + 
  geom_text(aes(label=Abundance)) +
  theme_classic()
p
```
箱线图展示

```{r, echo=TRUE}
p <- ggplot(data, aes(x=Sample, y=Abundance)) + 
  geom_boxplot(aes(fill=Group))
p
```

小提琴图加点的连线

```{r, echo=TRUE}
# geom_line把同一个OTU的数据作为一组
p <- ggplot(data, aes(x=Group, y=Abundance)) + 
  geom_violin(aes(fill=Group), alpha=0.5) +
  geom_line(aes(group=OTU), alpha=0.5)
p
```

### pheatmap绘制热图


```{r, echo=TRUE}
data_matrix = "KO1;KO2;KO3;WT1;WT2;WT3
OTU1;1.2;1.2;1.2;3.0;3.0;3.0
OTU2;1.4;1.4;1.4;2.0;2.0;2.0
OTU3;16.0;16.0;16.0;30.0;30.0;30.0
OTU4;10.0;10.0;10.0;25.0;25.0;25.0
OTU5;25.0;25.0;25.0;10.0;10.0;10.0
OTU6;30.0;30.0;30.0;16.0;16.0;16.0
OTU7;2.0;2.0;2.0;1.4;1.4;1.4
OTU8;3.0;3.0;3.0;1.2;1.2;1.2"

data_matrix <- read.table(text=data_matrix, header=TRUE, row.names=1, sep=";")

head(data_matrix)
```

```{r, echo=TRUE}
library(pheatmap)
pheatmap(data_matrix)
```

给热图增加列注释

```{r, echo=TRUE}
metadata <- "samp;Grp
WT1;WT
WT2;WT
WT3;WT
KO1;KO
KO2;KO
KO3;KO"

metadata <- read.table(text=metadata, header=TRUE, row.names=1, sep=";")

pheatmap(data_matrix, annotation_col = metadata)
```

自定义颜色

```{r, echo=TRUE}
colorL = colorRampPalette(c("green","red"))(30)

pheatmap(data_matrix, annotation_col = metadata, color = colorL)
```


## Cheatsheets

<https://posit.co/resources/cheatsheets/>

## 练习

1. `02Linux/DESeq2.trt._vs_.untrt.results.xls`文件是DESeq2差异分析结果。假设分析时使用的对比为 `trt / untrt`，基于此文件：
   * 统计文件中总基因数目有多少
   * 如果结果表中包含`trt`表达量列，统计该列数值最高的10个基因
   * 以 `abs(log2FoldChange) >= 1`、`padj < 0.05` 为标准筛选差异基因，分别输出trt上调和untrt上调基因。若实际contrast方向不同，必须相应调整正负方向
   
2. 根据`02Linux/GRCh38.idmap.txt`中的ID对应关系，把差异分析结果转换成两个文件：一个以Gene symbol作为行名，另一个以Entrez ID作为行名。缺少对应ID的基因可忽略，同时统计未匹配、重复和一对多映射情况。

3. 02Linux/ExpressionMatrix.txt中提取下面这些基因ENSG00000115414,ENSG00000011465,ENSG00000091986,ENSG00000103888,ENSG00000115461,ENSG00000108821,ENSG00000166923,ENSG00000164692,ENSG00000210082的表达量，绘制热图。

4. 从`02Linux/ExpressionMatrix.txt`中提取基因ENSG00000115414的表达值，绘制该基因在trt和untrt组中的箱线图，并根据`02Linux/ExpressionMetadata.txt`中的Individual信息绘制配对连线。

5. 02Linux/At.timeseries.txt中根据 mad 值提取 top 10变化最大的基因，绘制其表达变化折线图。

### 练习答案：公共设置

```{r exercise-paths, echo=TRUE, eval=FALSE}
data_dir <- "../02Linux"
result_dir <- "results"
dir.create(result_dir, showWarnings = FALSE, recursive = TRUE)
```

### 练习1：筛选差异基因

```{r exercise-deseq2, echo=TRUE, eval=FALSE}
res_file <- file.path(data_dir, "DESeq2.trt._vs_.untrt.results.xls")
stopifnot(file.exists(res_file))

res <- read.delim(
  res_file,
  header = TRUE,
  row.names = 1,
  check.names = FALSE
)

stopifnot(all(c("log2FoldChange", "padj") %in% colnames(res)))
stopifnot(!anyDuplicated(rownames(res)))

# 总基因数
nrow(res)

# 只有结果表确实包含trt表达量列时，才能回答“trt中表达最高”的问题
if ("trt" %in% colnames(res)) {
  trt_top10 <- res[order(res$trt, decreasing = TRUE), , drop = FALSE]
  head(trt_top10, 10)
}

# 排除padj为NA的基因
keep <- !is.na(res$padj) &
        res$padj < 0.05 &
        abs(res$log2FoldChange) >= 1

deg <- res[keep, , drop = FALSE]

# 这里假设log2FoldChange = trt / untrt
# 如果DESeq2 contrast定义相反，必须交换下面两个方向
trt_up <- deg[deg$log2FoldChange >= 1, , drop = FALSE]
untrt_up <- deg[deg$log2FoldChange <= -1, , drop = FALSE]

c(
  trt_up = nrow(trt_up),
  untrt_up = nrow(untrt_up)
)

write.table(
  data.frame(ID = rownames(trt_up), trt_up, check.names = FALSE),
  file = file.path(result_dir, "data_de_trt_up.txt"),
  quote = FALSE,
  sep = "\t",
  row.names = FALSE,
  col.names = TRUE
)

write.table(
  data.frame(ID = rownames(untrt_up), untrt_up, check.names = FALSE),
  file = file.path(result_dir, "data_de_untrt_up.txt"),
  quote = FALSE,
  sep = "\t",
  row.names = FALSE,
  col.names = TRUE
)
```

### 练习2：基因ID映射

```{r exercise-id-map, echo=TRUE, eval=FALSE}
id_map_file <- file.path(data_dir, "GRCh38.idmap.txt")
stopifnot(file.exists(id_map_file))

id_map <- read.delim(
  id_map_file,
  header = TRUE,
  check.names = FALSE
)

stopifnot(all(c("ENSG", "Symbol", "Entrez") %in% colnames(id_map)))

# 先报告重复映射，再为本练习保留每个ENSG的第一条记录
sum(duplicated(id_map$ENSG))
id_map_unique <- id_map[!duplicated(id_map$ENSG), , drop = FALSE]

idx <- match(rownames(res), id_map_unique$ENSG)
symbol <- id_map_unique$Symbol[idx]
entrez <- id_map_unique$Entrez[idx]

# 统计未匹配数量
sum(is.na(idx))
sum(is.na(symbol) | symbol == "")
sum(is.na(entrez) | entrez == "")

keep_symbol <- !is.na(symbol) & symbol != ""
res_symbol <- res[keep_symbol, , drop = FALSE]
rownames(res_symbol) <- make.unique(as.character(symbol[keep_symbol]))

keep_entrez <- !is.na(entrez) & entrez != ""
res_entrez <- res[keep_entrez, , drop = FALSE]
rownames(res_entrez) <- make.unique(as.character(entrez[keep_entrez]))

write.table(
  data.frame(Symbol = rownames(res_symbol), res_symbol, check.names = FALSE),
  file = file.path(result_dir, "DESeq2_by_symbol.txt"),
  sep = "\t", quote = FALSE, row.names = FALSE
)

write.table(
  data.frame(Entrez = rownames(res_entrez), res_entrez, check.names = FALSE),
  file = file.path(result_dir, "DESeq2_by_entrez.txt"),
  sep = "\t", quote = FALSE, row.names = FALSE
)
```

### 练习3：提取表达矩阵并绘制热图

```{r exercise-heatmap, echo=TRUE, eval=FALSE}
target_genes <- c(
  "ENSG00000115414", "ENSG00000011465", "ENSG00000091986",
  "ENSG00000103888", "ENSG00000115461", "ENSG00000108821",
  "ENSG00000166923", "ENSG00000164692", "ENSG00000210082"
)

expr_file <- file.path(data_dir, "ExpressionMatrix.txt")
stopifnot(file.exists(expr_file))

expr <- read.delim(
  expr_file,
  header = TRUE,
  row.names = 1,
  check.names = FALSE
)

stopifnot(!anyDuplicated(rownames(expr)))
stopifnot(all(vapply(expr, is.numeric, logical(1))))

genes_found <- intersect(target_genes, rownames(expr))
genes_missing <- setdiff(target_genes, rownames(expr))

genes_found
genes_missing

gene_expr <- as.matrix(expr[genes_found, , drop = FALSE])
stopifnot(nrow(gene_expr) > 1, ncol(gene_expr) > 1)

pheatmap::pheatmap(
  gene_expr,
  scale = "row",
  main = "Target genes"
)
```

### 练习4：箱线图和配对连线

```{r exercise-paired-plot, echo=TRUE, eval=FALSE}
library(ggplot2)
library(tidyr)

target_gene <- "ENSG00000115414"
stopifnot(target_gene %in% rownames(expr))

gene_wide <- data.frame(
  Gene = target_gene,
  expr[target_gene, , drop = FALSE],
  check.names = FALSE
)

gene_long <- pivot_longer(
  gene_wide,
  cols = -Gene,
  names_to = "Samp",
  values_to = "Expression"
)

metadata_file <- file.path(data_dir, "ExpressionMetadata.txt")
stopifnot(file.exists(metadata_file))

metadata <- read.delim(
  metadata_file,
  header = TRUE,
  check.names = FALSE
)

stopifnot("Samp" %in% colnames(metadata))
stopifnot(!anyDuplicated(metadata$Samp))

# 兼容常见的大小写命名，但最终统一为Conditions和Individual
condition_col <- intersect(
  c("Conditions", "Condition", "Group", "group"),
  colnames(metadata)
)
individual_col <- intersect(
  c("Individual", "individual"),
  colnames(metadata)
)

stopifnot(length(condition_col) == 1)
stopifnot(length(individual_col) == 1)

metadata$Conditions <- metadata[[condition_col]]
metadata$Individual <- metadata[[individual_col]]

idx <- match(gene_long$Samp, metadata$Samp)
stopifnot(!anyNA(idx))

plot_data <- cbind(
  gene_long,
  metadata[idx, c("Conditions", "Individual"), drop = FALSE]
)

stopifnot(identical(plot_data$Samp, metadata$Samp[idx]))

ggplot(
  plot_data,
  aes(x = Conditions, y = Expression, fill = Conditions)
) +
  geom_boxplot(outlier.shape = NA, alpha = 0.5) +
  geom_point(aes(color = Individual), size = 2.5) +
  geom_line(aes(group = Individual, color = Individual), linewidth = 0.6) +
  theme_bw()
```

### 练习5：时间序列中MAD最高的10个基因

```{r exercise-time-series, echo=TRUE, eval=FALSE}
library(ggplot2)
library(tidyr)

time_file <- file.path(data_dir, "At.timeseries.txt")
stopifnot(file.exists(time_file))

time_expr <- read.delim(
  time_file,
  header = TRUE,
  row.names = 1,
  check.names = FALSE
)

stopifnot(all(vapply(time_expr, is.numeric, logical(1))))

gene_mad <- apply(time_expr, 1, mad, na.rm = TRUE)
gene_mad <- sort(gene_mad, decreasing = TRUE)
top_genes <- names(head(gene_mad, 10))

top_matrix <- time_expr[top_genes, , drop = FALSE]

time_long <- data.frame(
  Gene = rownames(top_matrix),
  top_matrix,
  check.names = FALSE
) |>
  pivot_longer(
    cols = -Gene,
    names_to = "Sample",
    values_to = "Expression"
  )

# 按原始文件中的列顺序绘图，避免字符排序打乱时间顺序
time_long$Sample <- factor(
  time_long$Sample,
  levels = colnames(top_matrix),
  ordered = TRUE
)

ggplot(
  time_long,
  aes(x = Sample, y = Expression, group = Gene, color = Gene)
) +
  geom_line(linewidth = 0.8) +
  geom_point(size = 1.8) +
  theme_bw() +
  theme(axis.text.x = element_text(angle = 45, hjust = 1))
```

### 分析结束时记录环境

```{r session-info, echo=TRUE}
sessionInfo()
```

## 参考

* [生信宝典Linux系列](http://mp.weixin.qq.com/s/hEYU80fPf1eD5OWL3fO4Bg)
* [生信宝典R系列](https://mp.weixin.qq.com/s/bsvB1k17Izom2ldgdwXrdg)
